【裁判字號】    94,訴更一,10
【裁判日期】    950112
【裁判案由】    贈與稅
【裁判全文】
臺中高等行政法院判決
                                 94年度訴更一字第00010號
                              .
原      告  甲○○
訴訟代理人  未○○
原      告  乙○○
原      告  丙○○
原      告  丁○○
原      告  戊○○
原      告  己○○
原      告  庚○○
原      告  辛○○
法定代理人  壬○○
原      告  癸○○
法定代理人  壬○○
被      告  財政部臺灣省中區國稅局
代  表  人  丑○○
訴訟代理人  午○○
訴訟代理人  申○○
上列當事人間因贈與稅事件，原告不服財政部中華民國91年10月
29日台財訴字第0910011357號訴願決定（案號：第00000000號）
，提起行政訴訟，本院判決後，提起上訴，經最高行政法院發回
更審，本院更為判決如下︰
    主  文
原告之訴駁回。
本審及發回前上訴審訴訟費用均由原告負擔。
    事  實
壹、事實概要：緣原告之被繼承人子○○（於94年7月9日死亡）
    於民國（下同）87年5月27日移轉現金計新台幣（下同）14,
    411,764元予子○○之外孫甲○○、子○○之堂伯孫未○○
    及未○○之配偶黃曾玉鳳，認有贈與情事，業已超過當年度
    贈與稅之免稅額，而未依遺產及贈與稅法規定辦理贈與稅申
    報，被告遂依查得資料核定原告87年度贈與總額14,411,764
    元，贈與淨額13,411,764元，應納稅額2,636,176元，並依
    遺產及贈與稅法第44條規定按核定應納稅額加處1倍之罰鍰
    2,636,100元（計至百元止）。子○○不服，申經復查結果
    ，未獲變更，提起訴願，遭決定駁回，遂提起行政訴訟。經
    本院91年度訴字第884號判決駁回，原告仍表不服，提起上
    訴，案經最高行政法院94年度判字第335號判決將原判決廢
    棄，發回本院更審。
貳、兩造之聲明：
一、原告甲○○部分：
    (一)聲明：求為判決訴願決定、復查決定及原處分均撤銷。
    (二)陳述：
      1.甲○○6,000,000元部分：
       （1）原告之被繼承人子○○因年邁體弱多病，該款項係
            留作生活費用及醫藥費、健保費、終生喪葬費等。
            今因金光黨橫行，且存款、提款手續，老人體弱，
            往返不方便，所以不敢存入銀行。即將該款項由黃
            來好寄託原告甲○○保管，以備隨時取回使用。嗣
            因原告甲○○需利用該款項周轉，經子○○同意，
            改為借貸，約定由原告甲○○支付利息。由原告許
            東永以該利息代為支付原告之生活費、醫藥費、健
            保費及將來終生之喪葬費用等等。絕非無償之贈與
            ，被告認係贈與即屬誤會。
       （2）該款項確係借貸，有契約書為憑，而絕非贈與。依
            一般民間習俗小額借貸皆以現金支付利息，自無資
            金流程，況子○○年邁，體弱多病，隨時急用現金
            療病，由甲○○不定時以現金利息抵付，當然無法
            按借款契約書約定期日支付利息。又稱贈與者，係
            指財產所有人以自己之財產無償給予他人，經他人
            允受而生效力之行為。而系爭借款利息供作子○○
            之生活費用及醫療費等，為救命要緊乃一時不能疏
            忽拖延及不得旁貸，並非無償之給予，原決定以借
            款契約書及利息支付收支情形不符，遽認係無償贈
            與，與上揭法定贈與定義有違。況原告甲○○為黃
            來好之外孫，亦非有扶養原告之義務，不能以支付
            之利息認為無償，原處分及訴願決定以6,000,000
            元為贈與亦有違誤。
       （3）子○○原寄託原告甲○○保管，改為借貸，由原告
            甲○○照顧子○○起居生活，負擔生活費用、醫藥
            費、健保費等等，其開支額已超過其利息，況將來
            尚需負擔喪葬費，皆為事實。
       （4）子○○年紀老邁多病，經常住院治病，花費不貲。
            又自民國88年至今達7年之久，除生活起居、扶養
            、生活費、健保費、醫藥費等龐大開支，原告許東
            永所付出之費用已超過向子○○之借款及利息，被
            告認為贈與課稅實有違誤。
      2.匯款與未○○及黃曾玉鳳8,411,764元部分：
       （1）系爭匯款被告民國90年5月16日中區國稅三字第090
            0025717號函復未○○，其說明二略以「台端來函
            述及曾提出與子○○間債權債務相關憑證主張非贈
            與乙節，經查其請求權時效業已消滅，且原債權人
            及債務人皆已死亡，台端主張取得子○○匯款屬債
            權部分核與民法債篇規定未合，致本局不予認定」
            云云。依現行法父母之債，後嗣之人要償還，又民
            法第144條之規定，請求權也不歸於消滅而僅賦與
            債務人拒絕給付之抗辯權而已，時效期間經過後，
            由於請求權並不當然消滅，如債務人仍為履行之給
            付並非「非債清償」，債權人仍得為有效受領，並
            非不當得利，且有關債權債務經未○○向台灣台中
            地方法院聲請債務人（即原告）之支付命令（88年
            度促字第68652號，經核發確定證明書在案）。
       （2）被告民國90年12月13日中區國稅法字第0900073317
            號函（即復查決定書）略以有關償還未○○先前之
            墊款及附有負擔部分‧‧‧，綜上子○○應給付黃
            金柱148,797,171元，因而並非贈與等情，經查上
            述資料除為年代久遠且均為私人備忘記載‧‧‧，
            從而縱未○○有支付該等費用之事實亦難謂為黃金
            柱係代子○○支付費用，況子○○並未能提示黃金
            柱確有支付此等費用之具體事實等由予以駁回黃來
            好復查申請。又財政部訴願決定駁回理由以「‧‧
            ‧經查上述資料除為年代久遠且均為私人備忘記載
            有關借款部分係黃墩、黃火爐及許玉成、黃石德間
            之債權債務關係並非訴願人與未○○之債權債務關
            係‧‧‧是未○○縱非訴願人之繼嗣子，並無祭祀
            祖先、分擔整修歷代祖先墳墓之義務，惟訴願人並
            未提示未○○代訴願人支付費用之相關資金流程等
            相關資料以供查核，是訴願人訴稱償還未○○先前
            之墊款及附有負擔尚不足採據。」而認係贈與行為
            實難令人甘服。
       （3）經查子○○係黃墩（子○○之父）及許玉成（黃來
            好之配偶）之合法繼承人，未○○為黃火爐及黃石
            德之合法繼承人，依民法第1148條規定，繼承人承
            受被繼承人財產上之一切權利義務，系爭款項雖係
            子○○與未○○之被繼承人間之代支代付債權債務
            關係，依前揭法條之規定，子○○將被繼承人之債
            務向未○○清償，亦於法有據，未○○依法受領為
            理所當然，原決定未按債權債務清償認定，而遽予
            認係贈與行為實有違誤。
       （4）再查復查、訴願決定書稱上述資料除為年代久遠且
            均為私人備忘錄乙節，惟子○○所提出之資料中，
            在借用證書、賣渡證、借用證、婚姻合約證上均有
            貼印花。依印花稅法第1條規定：本法規定之各種
            憑證，在中華民國領域內書立者，均應依法納印花
            稅。第2條規定：印花稅除本法另有規定外，由財
            政部發行印花稅票徵收之。第4條規定：應納印花
            稅之憑證，於權利義務消滅後應保存2年。印花稅
            法係國家訂定之法令，在領域內書立者之公證書，
            何能謂私人之備忘記錄，又支付款項其證物、證人
            、經手人有案可循，何不予採信。子○○係當事人
            還在世，（黃墩）婿許玉成為輔助，被告認為許玉
            成時效已消滅皆死亡，依子○○為主，均無稽之談
            ，曲解事實，不合道理，其原因何在？又何謂無祭
            祀祖先、分攤整修歷代祖先墓園費用之義務？又何
            謂子○○並未提示支付費用之相關資料流程乙節，
            在民國88年11月18日被告約談原告所製作之談話筆
            錄尚無提示到，接到財政部訴願駁回，才知道沒有
            詢問到幾個疑題，每年每節祭祀祖先在本堂祠堂，
            子○○自從昭和4年（民國18年）徙居他處均委任
            黃石德（未○○之父）、未○○代為處理，在祭祀
            時之房親可資證明。整修歷代祖先墓園費用之分攤
            ，由祭祀公業管理人，依據房份分攤收取，由開支
            明細表及分攤明細表及金額暨父、祖父母之墳墓修
            造明細表均有案可稽，依據祭祀公業派下員，以經
            南屯區公所公告確定核發下名冊所列人員為基本派
            下員，應有義務及權利遵循處理事項奉祀祖先祭公
            墓，因原告年紀老邁，又徙居他處均委任未○○處
            理。
       （5）子○○自3歲入黃墩家為養女，直至18歲欲招贅黃
            金柱家之（傭工）長工許玉成為夫，因其忠厚老實
            ，致由未○○之父黃石德促成婚姻，並借予金錢招
            親。成婚後在外生活困頓，而遷回台中市南屯區家
            中侍奉家父黃墩，直至家父因上腹肚皮傷痛引發感
            染身亡。逝世以後由黃石德處理喪葬事宜及一切開
            銷，有喪葬費明細表可查。子○○再與許玉成外出
            至卓蘭討生活，以個人服務做保母謀生，過著甘苦
            之生活，後來子○○家父、家祖父撿金、家夫許玉
            成回南屯祭拜，再次要求借貸撿金一切費用。原告
            養有二女即許梅青及黃秀春，許梅青招親夫羅雲輝
            ，而黃秀春嫁予彭佐商後，秀春、佐商夫妻2人在
            豐原市○○里○○路同時發生車禍身亡，留下2男2
            女給予原告監護扶養（戶籍謄本均有記載）完全靠
            幫人帶小孩賺取生活費，茹苦含養以養活4個幼孫
            ，生活拮据，多年來即為貧民戶，有台中縣豐原市
            公所民國91年11月21日豐市社字第0910036081號函
            為證，何來金錢償還黃火爐、黃石德及未○○幫助
            處理家父喪葬、撿金、子○○招親所欠之龐大債務
            。子○○年將百歲自幼即接受中國文化禮教，有道
            是最難償還人情債，做牛做馬也要償還。更何況有
            錢那有不還之理，為利用此次祭祀公業財產處分分
            配之機會，為還債起見，所以匯款與未○○8,411,
            764元，足證係清償以往借款之一部分，子○○亦
            未保留生活費用，將所存之金額全部償還以完成心
            願。該款代墊部分非贈與，如係贈與者，依慣例應
            為整數或子○○保留若干生活費。
       （6）次查早期農業社會時代，農村無金融機構，更無支
            票轉帳，金錢往來之習慣，每逢掃墓祭祀、造墓，
            子孫各房應分攤代支代付款等皆以現金收支，法亦
            未規定應以支票收付，訴願決定書稱未提出相關資
            金流程資料，遽予否認係借貸關係，實為強人所難
            ，謹請傳訊證人查證收支情形，並建請准予提供原
            始有關資料。
       （7）退一步言之，子○○與未○○、黃曾玉鳳間，親身
            直接洽請其代支代付有關款項，亦即黃君2人經手
            每年祭祀、造墓等及將發生之遷墓、掃墓費用有5,
            185,326元，有代墊款項明細計算表及原告承諾書
            可按，該部分即係子○○向黃君2人借貸及附有負
            擔，亦應自匯款8,411,764元中扣除，復查、訴願
            決定全部以贈與論課稅亦有違誤。
       （8）子○○及父親因家庭貧困無法還借款招親、喪葬、
            掃墓、造墓奉祀神龕等費用，係遵照印花稅法第4
            條之規定，權利義務未消滅前無法收回借據足證該
            借款招親、喪葬費、祭墓、造墓等附有負擔之給付
            未償還黃火爐、黃石德、未○○。故利用祭祀公業
            黃元貴土地處分之機會，給付部分款外，不足款黃
            金柱放棄請求，此立約定書有案。
       （9）子○○係招親成婚，因無親生子女，即無黃姓後裔
            ，有關黃姓歷代祖先之造墳、遷墳、祭祀（奉祀）
            掃墓等，不得已需委由黃石德、未○○代為墊款，
            系爭款項即為償還以往代支之欠款及將來必需支付
            之款項而非贈與。關於子○○償還未○○之600元
            ，係子○○招親時，黃石德代墊之聘金及婚事費用
            ，而非違約金。至每年九節祭祖每次費用2,000元
            ，係以每次代購祭拜用供品之價值計算。將來祭祀
            用之供品亦應予以估定，此乃為必需支付之負擔，
            被告全部否認亦有違誤。
       （10）部分資金流程子○○實在無法證明，因依一般習
             俗，祖先之造墓、祭祀掃墓開支費用，皆以現金
             支付，購置無用支票，故無法提出有關收據，被
             告要求提出支付價款流程，實為強人所難，依情
             理法該業經履行負擔，被告未予採認即有未洽。
             懇請以證人憑據予以認定始為合理。例如每年清
             明節黃朝棟公、賴敬媽、黃墩公之掃墓，前往墓
             園，因大家都選擇清明節這一天掃墓，大家都使
             用轎車前往交通阻塞，到目的地墓園頗為困難寸
             步難行，為避免其交通阻塞再發生起見，今年提
             早選擇吉日良時舉行，經民國91年3月1日（星期5
             ）辰已時上午（上午7時）委託未○○辦理掃墓事
             宜，並代墊置供品前往墓園地點在太平市花園公
             墓之山坡上，墓園沒有人管理，雜草叢生、寸步
             難行披荊斬棘，不怕辛苦交待任務之工作，到下
             午1時始將掃墓完成。其代墊費用均以現金買賣，
             且原告無經濟來源，沒有付錢給未○○。其付償
             款流程無錢付清致無法還代墊款這是一個好的證
             明，被告實為強人所難之實例。未○○是講道義
             不計較代墊付錢，不付錢不僅不要緊，仍照常奉
             行該掃墓祭祀等工作，為利用台中市政府祭祀公
             業之土地列入第8期重劃，始得出售公業之土地分
             配給各房派下員才有機會償還。
       （11）又被告稱「年代久遠」「私人備忘錄」乙節，參
             照馬關條約，台灣割讓給日本統治並強迫台灣老
             百姓參加保險，至昭和20年（光復）止，經老百
             姓所繳納之保險金軍伕薪俸，日本政府仍能於90
             年前提出補償有案。時間經隔達108年尚無「年代
             久遠」之分。又三七五租約條款實施至今，時間
             達50多年仍施行，當時對地主莫大損失以補償用4
             大公司之股票方式代替發給地主收購，是故不同
             政府，舊政府之法令可遵行，而新政府之法因執
             行者之不同，就可不予採信、承認之道理嗎？原
             告所提出之借據部分曾經遵循印花稅法依照規定
             貼印花稅票，依照該規定，應納印花稅票之憑證
             ，於權利義務消滅後應保存2年，是故替原告代墊
             之經費子○○無錢償還，唯一方法只有祭祀公業
             土地經台中市政府列入第8期重劃。從來沒有處理
             過，也沒有想過之這一筆土地出售處分分配款，
             至此才有機會償還代墊借款費，故被告認事用法
             顯有不當。
       （12）又被告未依法通知未○○製作談話筆錄給予說明
             ，並有誘導原告陷入違章情事，按稱贈與者，指
             財產所有人以自己之財產無償給予於他方，經他
             方允受而生效力之行為。系爭款項係償還子○○
             前欠未○○之借款，被告未詢問未○○之意思表
             示，即推斷為贈與，與上揭法條規定不合。
       （13）被告於民國88年11月5日中區國稅三字第88062564
             號函請未○○到被告處所說明，未○○前往並當
             場提出有關原始憑證及掃墓及分金、造新墓、拜
             公媽舉證證人相片等資料，惟被告認為年代久遠
             超過追溯期間不予採認，而拒絕製作債權人黃金
             柱之談話筆錄，且指示惟一之方法，只向南屯區
             公所提出調解，既然奉令指示就於11月11日向南
             屯區公所申請調解（調解主要之目的，在兩造發
             生糾紛時始得調解），經調解會主任委員批示「
             本件非調解會之調解事項無法調處」，在民國88
             年11月18日下午調解不成立，在這時間子○○及
             未○○向南屯區公所借電話當場向被告主管股賴
             股長報備並趕被告處所接受詢問，其筆錄內容採
             誘導方式做錯誤之筆錄外，又當場指示唯一方法
             得向台灣台中地方法院提出訴訟。
       （14）民國88年11月18日被告製作子○○之談話筆錄有
             不符事實之處：問之答有疑義，致未○○拒絕
             簽名，經承辦人員更正列增添為答是償還本人
             「向未○○之借款」及本人之父親「向未○○之
             父親」及本人祖父去逝，由本人之父親向未○○
             之祖父所借之喪葬費，所以本人對由未○○陪同
             自分派之分派款匯款予未○○。其事實黃墩之父
             親黃朝棟卒于光緒24年（公元1896年）歲次戊戍
             年9月7日午時享壽51歲，非子○○之祖父喪葬費
             ，沒有更正黃墩因生活需要費於大正11年（公元
             1922年）農曆8月13日借款，其有出入之處及疑義
             不實，此於所提昭和5年10月25日借款證明確記載
             。
       （15）未○○多次提出抵償債務相關資料，被告皆未詳
             予查明即予否認亦有不當之處：
             被告民國88年11月5日中區國稅三字第88006256
               4號函請未○○說明原告匯入款項運用情形，經
               未○○於民國88年11月8日報告，再被告於民國
               88年11月11日中區國稅三字第880063250號函黃
               金柱限民國88年12月10日前將雙方同意作為抵
               償債務之相關資料郵寄被告審查三科，未○○
               於民國88年12月8日提出申請書（被告收文為88
               .12.0000000000號）檢呈台灣台中地方法院民
               事庭民國88年11月24日收文附有經原告及黃金
               柱雙方同意切結作抵償債務暨附有負擔，經已
               為給付款、嗣後履行負擔款同意書，台中市南
               屯區調解委員會民國88年11月11日收文附雙方
               同意借款及附有負擔贈與人已為給付同意書，
               申復說明書及有關證件影本等各有案，被告於
               民國88年12月13日中區國稅三字第880069561
               號函復以「業已錄案併本局查核案件參辦」，
               但被告全未予詳查。
             未○○於民國88年12月25日申請書檢寄台灣台
               中地方法院支付命令，又民國89年2月8日申請
               書檢呈台灣台中地方法院支付命令確定證明書
               ，被告民國89年2月11日中區國稅三字第890008
               163號函略以業已錄案併本局查核案件參辦，惟
               亦未予詳查。
             對未○○部分未曾製作其談話筆錄供說明，原
               因何在？
             復查及訴願決定強調主張子○○與未○○間非
               債務債權關係，子○○未提示未○○代子○○
               支付費用之相關資金流程乙節，於民國88年11
               月8日說明書、民國89年2月8日申請書（包括有
               關證件證人均詳細檢呈有案及台灣台中地方法
               院支付命令確定證明書），不能算未提示相關
               資金流程嗎？對債權人未○○無作談話筆錄又
               檢呈之證物、證人，有關相片等資料不予採信
               似有欠公允不妥之處。
             未○○民國19年生，民國42年起踏入社會工作
               ，即有能力負擔家計，並負起一切子○○有關
               祖墳及祭祀之業務，亦即有能力代付子○○應
               負擔之費用，是以子○○與未○○間就有債權
               債務關係。其經手代付部分，子○○於民國91
               年1月21日訴願者理由二、（二）敘明並附表二
               --一「子○○給付未○○、黃曾玉鳳現金附有
               負擔明細計算表漏列補正分項次十」，又再本
               院行政訴訟起訴狀理由二、（八）詳細各別各
               項列明（ｌ）子○○給付未○○、黃曾玉鳳現
               金償還代墊明細表，向黃火爐、黃石德借款及
               代墊部分。項次三、代支付子○○之父黃墩之
               亡故喪葬費用計算至今金額（證人許玉成（亡
               ）、子○○、黃炎輝（存），借用（代支）期
               間﹕昭和5年至民國87年，共70年。項次五、黃
               來好招婿代支婚姻費用折算金額（證人許玉成
               （亡）），（許玉成係擔任黃石德之長工，由
               黃石德作媒，證人黃炎輝（存））可以作證，
               借用代支期間，昭和4年至民國87年。項次六、
               每年9節祭祀歷代祖先因子○○遷居外鄉，無法
               參拜約定由黃石德代為支理費用，每年每次2,0
               00元代負擔（證人黃俊智、黃俊朗、黃敏協、
               黃炎輝）期間昭和4年至民國41年共24年。項次
               七、每年清明節第13、14、15、16、17、18，
               世祭墓等費用子○○應負擔部分經費由黃石德
               代為支付金額「證人辰○○、寅○○」期間昭
               和4年至民國41年共24年，上項均黃石德代為支
               付，非未○○支付。附件二-二向未○○、黃曾
               玉鳳借款及代墊部份民國42年才開始（如原告
               給付未○○、黃曾玉鳳現金償還代墊明細計算
               表）詳細記載呈送本院有案。因此原審曲解其
               代墊人，致產生不實之錯誤判決。
             民國88年以後，在民國92年農曆4月間，子○○
               委託未○○將祖父黃朝棟、祖母黃賴敬、父親
               黃墩，將其骨骸進入台中縣烏日鄉第九公墓（
               功德堂）納骨塔，其費用包括破土、撿骨、曬
               骨裝缸、安奉進塔等費用共150,000元，並以國
               泰商業銀行本票支付其費用，遵照被告之要求
               ，相關資金流程撥入烏日鄉公所，地理師林神
               畿、撿骨師林炳發、曾萬盛等簽收，有收據為
               憑。該負擔金額在民國92年6月10日於本院辯論
               時，被告訴訟代理人午○○說：代墊之經費所
               付之憑證依法有據得承認准予扣除。惟原審未
               予判決扣除、亦有疏失。自從民國88年起100年
               將發生者有子○○之祖父黃朝棟、祖母黃賴敬
               、父親黃墩之骨骸進入納骨塔，及依歷代祖先
               祭祀公墓輪流表民國93年清明節第13世夢誇公
               、第15世志淳公、第16世江山公祭墓等之代墊
               ，（祭祀公業黃元貴、管理人辰○○、寅○○
               可作證）均在這此期間陸續已發生其費用，亦
               應扣除。
             未○○所提出之證物證據，係其父親黃石德、
               祖父黃火爐尚未求償所留之證物，例如借款證
               、黃墩之喪葬費開支、黃朝棟、黃賴敬、黃墩
               之撿骨造墓等作為未○○向子○○求償之證據
               。又未○○、黃曾玉鳳替子○○祭祀祖先，祭
               拜歷代祖先墳墓均有證人，為何原審稱，難謂
               為未○○係代原告支付費用，又強調子○○並
               未能提示未○○確有支付此等費用之具體事實
               ，實令人費解。未○○有提供證物、證據、證
               人向子○○求償主要證件原審認定未提，確實
               有支付之具體事實顯為矛盾。又原審所稱經7、
               80年之久未○○未加以求償，顯見該債務業已
               請償或已免除乙節，如該債務業已清償，黃金
               柱所存之證據早被收回作廢，為何其所存之證
               據還存在，向原告求償之理。又原告（至今確
               實）當時扶養彭佐商、黃秀春夫妻，同時間同
               一地點死亡（發生車禍）所生之孩子戊○○、
               己○○、庚○○、彭俊雄均確實由子○○扶養
               ，亦確無法償還當時債務。
             黃墩、許玉成向黃火爐、黃石德借款，子○○
               之招贅聘金、喪葬費、撿骨費等等均有留存之
               證據為證，向子○○求償。黃火爐、黃石德、
               黃全柱、黃曾玉鳳有借款及祭祀公媽、祭拜墳
               墓、遷移納骨塔均有收據、清冊。並作支付費
               用之相關憑證，均有案可稽。
             子○○係黃墩之養女，依照習俗祭祀黃家組先
               祭拜祖墓，只黃家子孫始終有資格，子○○只
               有外孫甲○○，非黃家之後裔，不能當擔一切
               黃家之祭祀祭拜之活動。
             子○○之堂兄黃石德曾關心黃墩之生活頗為海
               派，無守祖父黃朝棟之管教，生活放蕩，好閒
               懶惰，不務正業，生活困苦，養不起妻子，而
               後來與妻子離婚，又父親黃墩欲將原告出賣，
               因此伯父黃火爐、堂兄黃石德不肯，不得已支
               理黃墩一家之生活費及代墊，子○○之招贅聘
               金、父親之喪葬費，又未○○遵循黃石德在生
               時教訓遺言，每年過年過節（過年、端午節、
               中秋節）贈送慰問敬老金付給原告外，有時付
               零用錢。惟子○○之祖先墳墓、祭祀及子○○
               之後事處理種種，金額開支龐大，子○○當然
               應該給付未○○相當款項支理，本來是附有負
               擔之給予，並非贈與。
       （16）所稱「未○○預估自民國88年起100年間，將發生
             之費用，是該費用尚未發生，且並非向子○○所
             為之給付，又預估費用發生之期間長達100年，受
             贈人未○○民國19年生如何能履行？」乙節，自
             從民國88年至今，經達7年陸續行事之執行代墊事
             項，確保履行之負擔工作之一如下：
             第15世祖志淳公墓遷葬，子○○應負擔部分由
               未○○代墊。
             第14世祖元貴公墓購置土地款、造墓款現進行
               中。
             民國92年農曆4月間，子○○委託未○○，將黃
               來好之祖父母黃朝棟、黃賴敬，父黃墩等將其
               骨骸遷入台中縣烏日鄉第9公墓功德堂納骨塔，
               費用150,000元，由未○○代墊有案。
             拜公媽神龕、祭公墓、納骨塔之骨骸至今經代
               墊部分：A.每年清明節祭拜子○○之祖父母、
               父等公墓及民國92年進納骨塔後之骨骸。7 年
               ×2,000=14,000元。B.民國93年清明節祭第13
               世祖志淳公墓1次×2,000=2,000元。C.民國93
               年祭15世祖志淳公墓1次×2,000=2,000元。D.
               民國90年及93年清明節祭第16世祖江山公各2
               次×2,000=4,000元。E.民國88年至93年祭拜
               公媽神龕（每年9節）共7年，7年×2,000元×
               9節=126,000元。
             在民國92年台中市政府公告「墓地更新遷葬事
               宜」有第13世祖夢誇公墓（葬於春社公埔）、
               第16世祖阿溪公墓（葬於春社公埔）兩公墓均
               奉令遷葬，各房之經費分擔（子○○部分由黃
               金柱代墊）。墓地遷葬係屬新增加代墊之項目
               ，增加確保履行負擔之一。
       （17）有關「黃墩、黃火爐間及許玉成、黃石德間之借
             款債權關係，並非子○○與未○○間之債權債務
             關係，且原債權人及債務人均已死亡，亦歷經7
             、80年之久，未○○未加以求償，顯見該債務業
             已清償或免除」乙節，債權人未○○向債務人（
             原告）求償，在民國88年間，向台灣台中地方法
             院提出訴訟，其內容有檢附子○○之父黃墩向黃
             金柱之祖父黃火爐借款、賣渡書、黃墩之逝世喪
             葬費、許玉成向未○○之父黃石德借款、子○○
             招贅婚約聘金合約證。第15、16、17、18世祖公
             墓之修墓遷墓經費明細表原始憑證正本及未○○
             、黃曾玉鳳代墊有關遷墓開支拜公媽、祭墓等證
             據資料，經送台灣台中地方法院審核確定逕行核
             發證明書有案，上項情事係向原告求償之一。如
             果已清償不得請求償還，怎麼能提出正本之憑證
             。為何債權人向台中地方法院能提出訴訟所附之
             原始憑證正本依檢呈求償之正本憑證作為依據，
             又怎麼不能算非向子○○所為給付原因何在？
       （18）最高行政法院判決內容指本案事實尚欠明瞭之部
             分包括：
             「究竟黃墩、許玉成，有無向黃火爐、黃石德
               借款？」乙節，在借用證上，均貼日據時期印
               花及證人、證物為據，確實借款無訛。
             「黃石德、未○○、黃曾玉鳳有無代子○○墊
               付款項？」乙節，有關黃石德代墊部分：A.黃
               墩之喪葬費，黃朝棟、黃賴敬之撿骨，子○○
               招贅聘金。B.每年祭拜歷代祖先神龕。C.第13
               、14、15、16、17、18世祖祭墓費之代墊及造
               墓經費代墊，均有開支明細表，並均有證人、
               證物均詳細記載有案可稽。有關未○○、黃曾
               玉鳳部分：A.每年過節祭拜祖先之神龕。B.第
               13、14、15、16、17、18世祭墓。C.第15世志
               淳公墓石碑被偷，再建造之代墊費用。D.豐樂
               公墓埔在台中市政府公告第8期重劃列入公園，
               將第16世江山公墓遷葬之代墊費。E.確保履行
               之負擔部分，台中市政府公告土地更新第15世
               祖志淳公墓新生公埔遷葬等，均有經費開支資
               金之流程等有經收人及證人，第13世祖及第16
               世祖公墓再第2次之遷墓經費均在民國87年以後
               發生行事之執行尚無補列在內。又在民國92年4
               月黃朝棟、黃賴敬、黃墩之骨骸進入烏日鄉第9
               公墓功德堂納骨塔代墊，經檢附資金流程收據
               等資料（經被告訴訟代理人午○○在本院表示
               ，符合規定准予扣除而本院原審不予採納）。
             「子○○將來有無繼承人？」乙節，甲○○繼
               承許家，黃家之子○○無繼承人，未○○非黃
               來好之養子，如認為養子、繼承人，在戶籍上
               應記載子○○之養子未○○。子○○得從黃家
               所分之財產確實黃家的，未○○就有權得黃來
               好部分之全部所有權，有其權利及義務。因此
               甲○○非黃家之子孫，無權享受黃家之財產及
               無權參與各種活動。
             「何以須由未○○夫妻負擔祭祀之責任？」乙
               節，子○○係黃墩衍派之子女，自從第14祖元
               貴公逝世以來，經達180餘年，依照規約慣例承
               擔辦理祭祀祖先祭拜公墓。歷代之祭祀公業管
               理人承奉其慣例負責遵循往例，依祭夢誇公、
               元貴公、阿溪公、志淳公、江山公輪流表通知
               各房在清明節祭拜外，每年各節祖先神龕之祭
               拜由黃家之子孫兄弟分家立業後，各人自行辦
               理。
       （19）依民法第153條之規定，債之發生當以當事人互相
             表示意思一致者，無論其為明示或默示契約即為
             成立。子○○與黃火爐、黃石德、未○○、黃曾
             玉鳳間之債權、債務之代墊償還，依該規定，似
             相合。
      3.綜上各節，原核定認係贈與課徵贈與稅，顯有違誤，請
        判決如聲明。
二、原告乙○○、丙○○、丁○○、戊○○、己○○、庚○○、
    辛○○、癸○○部分：均經合法通知，未於言詞辯論期日到
    庭，亦未提出書狀為聲明或陳述。
三、被告部分：
    (一)聲明：求為判決駁回原告之訴。
    (二)陳述：
      1.贈與稅部分：
        （1）按「凡經常居住中華民國境內之中華民國國民，
             就其在中華民國境內或境外之財產為贈與者，應
             依本法規定，課徵贈與稅。」、「贈與附有負擔
             者，由受贈人負擔部分應自贈與額中扣除。」、
             「依本法第21條在贈與額中扣除之負擔，以具有
             財產價值，業經履行或能確保其履行者為限。負
             擔內容係向贈與人以外之人為給付，得認係間接
             之贈與者，不得主張扣除。」分別為遺產及贈與
             稅法第3條第1項、第21條及同法施行細則第18條
             所明定。次按「納稅義務人以現金轉存其親屬名
             下，如經查明確屬無償贈與，應依遺產及贈與稅
             法第四條規定核課贈與稅‧‧‧」亦為財政部84
             年6月20日台財稅第841630947號函所明釋。
        （2）本件原告之被繼承人子○○於民國87年5月間取得
             祭祀公業分派款項14,411,764元後，隨即申請開
             立合作金庫支票6,000,000元由甲○○於第一商業
             銀行豐原分行帳戶內兌領，其餘8,411,764元則匯
             至匯通商業銀行文心分行（改制前為第一信託投
             資股份有限公司文心分行）之未○○及黃曾玉鳳
             之存款帳戶，涉及贈與情事，案經被告查獲，遂
             依查得資料核定贈與人民國87年度贈與總額為14,
             411,764元。子○○不服，復查時主張6,000,000
             元係借與甲○○、償還未○○先前之墊款及附有
             負擔計148,898,171元，並無贈與情事；茲分別就
             其主張論述及查核如下：
           有關借與甲○○部分：子○○主張於民國87年5月
             間將6,000,000元借與甲○○，並提示借款契約書
             、甲○○說明及戶口名簿資料供核；經查子○○
             於民國87年5月27日申請開立合作金庫支票6,000,
             000元由甲○○於第一商業銀行豐原分行帳戶內兌
             領，為子○○所不爭之事實，子○○雖稱為借貸
             行為，惟查子○○於民國88年11月18日至被告處
             所說明「借款予甲○○君‧‧‧利息是於每個月
             之月底依郵局之定期存款利息計算，自民國87年5
             月底借款起迄今每個月他都有支付利息予本人‧
             ‧‧」，與其提示之借款契約書記載「‧‧‧借
             貸期間自民國87年5月26日起至民國103年5月25日
             止，以年利率百分之5計息，前6年每2年付息乙次
             ，第7年起每年付息乙次，最後1期利息應連同本
             金於103年5月25日1次付清‧‧‧」，二者就支付
             收取利息之方式並不相同；是被告於復查時函請
             子○○提示收取利息之相關資料以供查核，然僅
             提示甲○○出具說明書說明其向子○○借6,000,
             000元係用於購置房屋，而6,000,000元之利息則
             用於照顧原告生活起居、扶養、生活費用以及原
             告百年後之一切費用均由其負擔，簽立上揭借據
             擔保子○○之利益，並未能提出收取利息之相關
             資料佐證；是本件不僅子○○、甲○○與借款契
             約書就利息支付收取情形之說詞、記載均不同，
             且子○○為甲○○之祖母，彼此共同生活，而黃
             來好為民國前1年出生，其間約定之借款償還期限
             為民國103年5月25日，顯有悖常情，實難認定其
             間為借貸關係，原核定依首揭規定課以贈與稅，
             並無不合。
           有關償還未○○先前之墊款及附有負擔部分：黃
             來好主張另外將8,411,764元匯至匯通商業銀行文
             心分行之未○○及黃曾玉鳳之共同存款帳戶，係
             償還其本人向未○○、子○○原告之父向未○○
             之祖父借款及整修歷代祖先墓園、過節祭祀之借
             款，並非贈與，未○○亦提示黃墩（子○○之父
             ）之借據、賣渡書、許玉成（子○○之配偶）之
             借據、喪葬支出明細、婚約合約書、祖譜、戶籍
             謄本、公媽名冊、掃墓輪流表、歷代祖先遷葬支
             出明細及祖墳之照片等相關資料（詳原處分卷第
             141至175頁），說明子○○之父黃墩於大正11 年
             （民國11年）、大正12年及昭和4年（民國18年）
             向未○○之祖父黃火爐借款100圓、200圓及招婿
             之聘金600圓，以年利率百分之8複利計算並乘以
             物價指數1,000倍，又許玉成（子○○之配偶）於
             昭和5年（民國19年）向黃石德（未○○之父）之
             借款70圓，亦以年利率百分之8複利計算並乘以物
             價指數1,000倍，因而主張截至民國87年應償還本
             利108,261,560元及16,526,000元，另整修歷代祖
             先墓園及自昭和4年起過節祭祀、清明之掃墓由黃
             金柱代付之款項，截至87年應償還1,937,810元，
             又主張祖墳未來將會遷葬、預估以後年度仍由黃
             金柱代為掃墓及祭祀將發生之費用預估約1,600,
             000元，綜上子○○應給付未○○148,898,171元
             ，因而並非贈與等情；經查上述資料除為年代久
             遠且均為私人備忘記載，有關借款部分係黃墩、
             黃火爐間及許玉成、黃石德間之債權債務關係，
             並非子○○與未○○間之債權債務關係，又據其
             提示之借據、賣渡書，並無複利計息之記載，是
             主張以年利率百分之8複利計算並乘以物價指數
             1,000倍，計算子○○應付未○○本利108,261,56
             0元及16,526,000元，不足採據；次查未○○提示
             祖譜、戶籍謄本、公媽名冊、掃墓輪流表、歷代
             祖先遷葬支出明細及祖墳之照片等相關資料，說
             明自昭和4年（民國18年）起即由未○○代付祭祀
             、掃墓及遷葬支出等費用，經查未○○於民國19
             年出生，何來能力可自民國18年有代付費用之事
             實，況子○○並未能提示未○○確有支付此等費
             用之具體事實；又未○○預計祖墳未來將會遷葬
             及以後年度仍由未○○代為掃墓、祭祀，將發生
             之費用預估約1,600,000元部分，經查上述費用係
             未○○預估自民國88年起100年間將發生之費用，
             是該費用尚未發生，且並非向子○○所為之給付
             ，又預估費用發生之期間長達100年，受贈人何能
             履行？（未○○民國19年生）是尚難認定為贈與
             之附有負擔，原核定未准自贈與總額中扣除，依
             首揭法條規定並無不合，復查後予以維持。
        （3）訴訟意旨略謂：子○○復執前詞主張6,000,000元
             係借與原告甲○○、償還未○○先前之墊款及附
             有負擔計148,898,171元，無贈與情事，並說明其
             提示之借用證書、賣渡書、借用證及婚約合約證
             上均有貼有印花，依印花稅法係國家訂定之法令
             ，在領域內書立之證書，何能謂私人之備忘紀錄
             ，又支付款項其證物、證人、經手人有案可循；
             且原告係貧民戶，有台中縣豐原市公所民國91年
             11月21日豐市社字第0910036081號函為證，是系
             爭轉存甲○○及未○○、黃曾玉鳳6,000,000元及
             8,411, 764元元，並非贈與等情。
        （4）經查子○○提示之借用證書、賣渡書、借用證及
             婚約合約證上雖有貼有印花，惟僅能說明黃敦、
             黃火爐及許玉成、黃石德於日本大正11、12年及
             昭和4年、5年間曾訂定債權債務契約，然我國印
             花稅法係於民國23年12月8日制定公布施行，且黏
             貼印花之契約書尚非即為公證書，又據其提示之
             借據、賣渡書，並無複利計息之記載，是子○○
             逕以年利率百分之8及1,000倍之物價指數予以計
             算應償還未○○之債務，尚難採據；又子○○雖
             提示台中縣豐原市公所民國91年11月21日豐市社
             字第0910036081號函說明其為貧民戶，惟查黃來
             好向台中縣豐原市公所申請核發低收入戶證明乙
             案，經該所函復其現領有之補助款係大雅鄉公所
             辦理之敬老福利生活津貼，非低收入戶補助款，
             是該函尚難證明其為低收入戶，且縱其為低收入
             戶，亦非當然與未○○有債權債務，是子○○主
             張償還未○○先前之墊款及附有負擔，惟提示之
             資料尚難以實其說，原核定依前揭法令核課贈與
             稅並無不合，原告其餘主張，不足採據之理由，
             已論駁如前，原告復執前詞，核不足採。
      2.罰鍰部分：
        （1）按「納稅義務人違反第23條或第24條之規定，未
             依限辦理遺產稅或贈與稅申報者；按核定應納稅
             額加處1倍至2倍之罰鍰；其無應納稅額者；處以
             9百元之罰鍰。」為遺產及贈與稅法第44條所明定
             。
        （2）原告之被繼成人子○○於民國87年5月27日贈與現
             金計14,411,764元予原告甲○○、未○○及黃曾
             玉鳳，已超過當年度贈與稅免稅額，而未依遺產
             及贈與稅法第24條規定於贈與行為發生後30日內
             辦理贈與稅申報，短漏87年度贈與稅2,636,176元
             ，有談話筆錄、台中市第四信用合作社交易明細
             、轉帳收入傳票、取款憑條、戶政連線戶籍資料
             及匯通銀行文心分行覆函、存單戶全部資料查詢
             單等相關資料附卷可稽，違章事實明確，原核定
             依前揭規定裁處罰鍰2,636,100元，子○○併同本
             稅提起復查，經查本件漏報之事實已論述如前，
             原裁罰並無不合，復查後予以維持，子○○猶未
             甘服，併同本稅提起訴訟，惟查本件贈與事實已
             論述如前，是子○○有未依規定申報贈與之事實
             ，原查依前揭規定裁罰，尚無不合，所訴委不足
             採。基上論結，原處分及所為復查及訴願決定並
             無違誤，請准如訴之聲明判決。
    理  由
一、原告之被繼承人子○○於本件訴訟中之94年7月9日去世，甲
    ○○、乙○○、丙○○、丁○○、戊○○、己○○、庚○○
    、辛○○、癸○○等為其繼承人，依行政訴訟法第181條及
    第186條準用民事訴訟法第176條規定聲明承受本件訴訟，核
    無不合，應予準許。又原告乙○○、丙○○、丁○○、戊○
    ○、己○○、庚○○、辛○○、癸○○部分：均經合法通知
    ，未於言詞辯論期日到場，核無行政訴訟法第218條準用民
    事訴訟法第386條所列各情形，爰依被告之聲請，由其一造
    辯論而為判決。
二、按「凡經常居住中華民國境內之中華民國國民，就其在中華
    民國境內或境外之財產為贈與者，應依本法規定，課徵贈與
    稅。」、「本法稱贈與，指財產所有人以自己之財產無償給
    予他人，經他人允受而生效力之行為。」、「贈與附有負擔
    者，由受贈與人負擔部分應自贈與額中扣除。」、「納稅義
    務人違反第23條或第24條之規定，未依限辦理遺產稅或贈與
    稅申報者，按核定應納稅額加處1倍至2倍之罰鍰；其無應納
    稅額者，處以9百元之罰鍰。」及「依本法第21條在贈與額
    中扣除之負擔，以具有財產價值，業經履行或能確保其履行
    者為限。負擔內容係向贈與人以外之人為給付，得認係間接
    之贈與者，不得主張扣除。」分別為遺產及贈與稅法第3條
    第1項、第4條第2項、第21條、第44條及同法施行細則第18
    條所明定。次按「主旨：納稅義務人以現金轉存其親屬名下
    ，如經查明確屬無償贈與，應依遺產及贈與稅法第4條規定
    核課贈與稅。」亦經財政部84年6月20日台財稅第841630947
    號函釋在案。
三、本件原告之被繼承人子○○於87年5月間取得祭祀公業分派
    款項14,411,764元後，隨即申請開立合作金庫支票6,000,00
    0元由甲○○於第一商業銀行豐原分行帳戶內兌領，其餘8、
    411、764元則匯至匯通商業銀行文心分行（改制前為第一信
    託投資股份有限公司文心分行）之未○○及黃曾玉鳳之共同
    存款帳戶，認有贈與情事，業已超過當年度贈與稅之免稅額
    ，而未依遺產及贈與稅法規定辦理贈與稅申報，被告遂依查
    得資料核定子○○87年度贈與總額14,411,764元，應納稅額
    2,636,176元，並依遺產及贈與稅法第44條規定按核定應納
    稅額加處1倍之罰鍰2,636,100 元（計至百元止），子○○
    不服申請復查，主張6,000,000元係借與甲○○，償還未○
    ○先前之墊款及負有負擔計148,898,171元，並無贈與，經
    被告復查決定以：(一)有關借與甲○○部分：子○○主張於87
    年5月間將6,000,000元借與甲○○，並提示借款契約書、甲
    ○○說明及戶口名簿資料供核；查子○○於民國87年5月27
    日申請開立合作金庫支票6,000,000元由甲○○於第一商業
    銀行豐原分行帳戶內兌領，為子○○所不爭之事實，子○○
    雖稱為借貸行為，惟子○○於88年11月18日至被告處所說明
    「借款予甲○○君‧‧‧利息是於每個月之月底依郵局之定
    期存款利息計算，自民國87年5月底借款起迄今每個月他都
    有支付利息予本人‧‧‧」，與其提示之借款契約書記載「
    ‧‧‧借貸期間自87年5月26日起至103年5月25日止，以年
    利率百分之5計息，前6年每2年付息乙次，第7年起每年付息
    乙次，最後1期利息應連同本金於103年5月25日1次付清‧‧
    ‧」，二者就支付收取利息之方式並不相同；被告於復查時
    函請子○○提示收取利息之相關資料以供查核，然僅提示甲
    ○○出具說明書說明其向子○○借6,000,000元係用於購置
    房屋，而6,000,000元之利息則用於照顧子○○生活起居、
    扶養、生活費用以及子○○百年後之一切費用均由其負擔，
    簽立上揭借據擔保子○○之利益，並未能提出收取利息之相
    關資料佐證；不僅子○○、甲○○與借款契約書就利息支付
    收取情形之說詞、記載均不同，且子○○為甲○○之祖母，
    彼此共同生活，而子○○為民國前1年出生，其間約定之借
    款償還期限為民國103年5月25日，顯有悖常情，實難認定其
    間為借貸關係，原核定依首揭規定課以贈與稅，並無不合。
    (二)有關償還未○○先前之墊款及附有負擔部分：子○○主張
    另外將8,411,764元匯至匯通商業銀行文心分行之未○○及
    黃曾玉鳳之共同存款帳戶，係償還其本人向未○○、子○○
    之父向未○○之祖父借款及整修歷代祖先墓園、過節祭祀之
    借款，並非贈與，未○○亦提示黃墩（子○○之父）之借據
    、賣渡書、許玉成（子○○之配偶）之借據、喪葬支出明細
    、婚約合約書、祖譜、戶籍謄本、公媽名冊、掃墓輪流表、
    歷代祖先遷葬支出明細及祖墳之照片等相關資料（見原處分
    卷第141至175頁），說明子○○之父黃墩於大正11年（民國
    11年）、大正12年及昭和4年（民國18年）向未○○之祖父
    黃火爐借款100圓、200圓及招婿之聘金600圓，以年利率百
    分之8複利計算並乘以物價指數1,000倍，又許玉成（子○○
    之配偶）於昭和5年（民國19年）向黃石德（未○○之父）
    之借款70圓，亦以年利率百分之8複利計算並乘以物價指數
    1,000倍，因而主張截至民國87年應償還本利108,261,560元
    及16,526,000元，另整修歷代祖先墓園及自昭和4年起過節
    祭祀、清明之掃墓由未○○代付之款項，截至87年應償還1,
    937,810元，又主張祖墳未來將會遷葬、預估以後年度仍由
    未○○代為掃墓及祭祀將發生之費用預估約1,600,000元，
    綜上子○○應給付未○○148,898,171元，因而並非贈與等
    情；經查上述資料除為年代久遠且均為私人備忘記載，有關
    借款部分係黃墩、黃火爐間及許玉成、黃石德間之債權債務
    關係，並非子○○與未○○間之債權債務關係，又據其提示
    之借據、賣渡書，並無複利計息之記載，是主張以年利率百
    分之8複利計算並乘以物價指數1,000倍，計算子○○應付未
    ○○本利108,261,560元及16,526,000元，不足採據；次查
    未○○提示祖譜、戶籍謄本、公媽名冊、掃墓輪流表、歷代
    祖先遷葬支出明細及祖墳之照片等相關資料，說明自昭和4
    年（民國18年）起即由未○○代付祭祀、掃墓及遷葬支出等
    費用，經查未○○於民國19年出生，何來能力可自民國18年
    有代付費用之事實，況子○○並未能提示未○○確有支付此
    等費用之具體事實；又未○○預計祖墳未來將會遷葬及以後
    年度仍由未○○代為掃墓、祭祀，將發生之費用預估約1,60
    0,000元部分，經查上述費用係未○○預估自民國88年起100
    年間將發生之費用，是該費用尚未發生，且並非向子○○所
    為之給付，又預估費用發生之期間長達100年，受贈人何能
    履行？（未○○民國19年生）是尚難認定為贈與之附有負擔
    ，原核定未准自贈與總額中扣除，乃駁回子○○復查之申請
    ，揆諸上開規定，原處分及復查決定，並無違誤。
四、子○○起訴復執前詞主張6,000,000元係借與甲○○、償還
    未○○先前之墊款及附有負擔計148,898,171元，無贈與情
    事，並說明其提示之借用證書、賣渡書、借用證及婚約合約
    證上均貼有印花，依印花稅法係國家訂定之法令，在領域內
    書立之證書，何能謂私人之備忘紀錄，又支付款項其證物、
    證人、經手人有案可循；且子○○係貧民戶，有台中縣豐原
    市公所民國91年11月21日豐市社字第0910036081號函為證，
    是系爭轉存甲○○及未○○、黃曾玉鳳6,000,000元及8,
    411,764元，並非贈與云云。然查：
    (一)子○○對於其於87年5月27日申請開立合作金庫支票6,000
      ,000元由甲○○於第一商業銀行豐原分行帳戶內兌領，另
      外將8,41 1,764元匯至匯通商業銀行文心分行之未○○及
      黃曾玉鳳之共同存款帳戶之事實，並不爭執。
    (二)子○○於88年11月18日至被告處製作談話筆錄時，被告所
      屬人員問子○○：「請問您借款予甲○○先生有無請其書
      立借據或其他書面文件？有無約定利息給付方式及計算方
      法？」子○○答稱：「借款予甲○○君‧‧‧利息是於每
      個月之月底依郵局之定期存款利息計算，自87年5月底借
      款起迄今每個月他都有支付利息予本人‧‧‧」（見原處
      分卷第77頁談話紀錄），與其提示之借款契約書（見原處
      分卷第72頁）記載「‧‧‧借貸期間自民國87年5月26日
      起至民國103年5月25日止，利息以年利率百分之5計算，
      前6年每2年付息乙次，第7年起每年付息乙次，最後1期利
      息應連同本金於103年5月25日一次付清‧‧‧」，二者就
      支付收取利息之時間、計算方式並不相同；被告於復查時
      函請原告提示收取利息之相關資料以供查核，然僅提示甲
      ○○出具說明書（見原處分卷第200頁）說明原告甲○○
      向子○○借6,000,000元係用於購置房屋，而6,000,000元
      之利息則用於照顧子○○生活起居、扶養、生活費用以及
      原告百年後之一切費用均由其負擔，簽立上揭借據以擔保
      子○○之利益，並未能提出收取利息之相關資料佐證。本
      件不僅子○○、甲○○與借款契約書就利息支付收取情形
      之說詞、記載均不同，且子○○為原告甲○○之祖母（見
      原處分卷第199頁之戶籍謄本）且彼此共同生活（見原處
      分卷第75頁談話紀錄），況子○○為民國前1年出生，立
      借款契約書時，子○○已89歲之高齡，而雙方所約定之借
      款期限卻至103年5月25日為止，實有悖常情，雙方之間顯
      無借貸關係存在，原核定依前揭法令核課贈與稅，並無不
      合。
    (三)又子○○償還其本人向未○○、原告之父向未○○之祖父
      借款及整修歷代祖先墓園、過節祭祀之借款部分。子○○
      雖提示有借用證書、賣渡書、借用證及婚約合約證上雖貼
      有印花，惟僅能說明黃墩、黃火爐及許玉成、黃石德於日
      本大正11年、12年及昭和4年、5年間曾訂有債權債務契約
      。其有關借款部分係黃墩、黃火爐間及許玉成、黃石德間
      之債權債務關係，並非子○○與未○○間之債權債務關係
      ，且原債權人及債務人均已死亡，亦歷經將近80年之久，
      未○○及其父親、祖父等均未加以求償，且上開書證又在
      子○○處，則債務是否業已清償或已免除，未○○亦無法
      證明。再據其提示之借據、賣渡書，並無複利計息之記載
      ，是子○○主張以年利率百分之八複利計算並乘以物價指
      數1,000倍，計算原告應付未○○本利108,261,560元及16
      ,526、000元，不足採據。而未○○所提示之祖譜、戶籍
      謄本、公媽名冊、掃墓輪流表、歷代祖先遷葬支出明細及
      祖墳之照片等相關資料，說明自昭和4年（民國18年）起
      即由未○○代付祭祀、掃墓及遷葬支出等費用，經查未○
      ○於民國19年出生（見原處分卷第3頁未○○之身分證影
      本），何有能力可自民國18年即可代付費用之事實。又依
      據未○○前所提示之「徙台肇基第十四世祖黃元貴公衍派
      系統表」（見原處分卷第37頁），未○○稱其係子○○之
      繼嗣子（惟依台中市政府71年7月30日71府民行字第51255
      號函覆未○○說明二、細察台端所列之系統表，黃墩與未
      ○○之父黃石德並無收養關係，未○○何以得為黃墩之嗣
      系而為繼承，且黃石德已繼承黃火爐為祭祀公業黃元貴派
      下，自難以一人雙祧而再為黃墩部分之繼承，因此，除有
      足資證明未○○為黃墩之嗣孫的原始資料，否則本案難以
      採認），惟如未○○係子○○之繼嗣子，依民間習俗，即
      應負有逢年過節購買物品祭祀祖先、分攤整修歷代祖先墓
      園費用之義務，從而未○○縱有支付該等費用之事實，亦
      難謂為未○○係代子○○支付費用，況子○○並未能提示
      未○○確有支付此等費用之具體事實。又未○○預計祖墳
      未來將會遷葬及以後年度仍由未○○代為掃墓、祭祀，將
      發生之費用預估約1,600,000元部分，查上述費用係未○
      ○預估自民國88年起100年間將發生之費用，是該費用尚
      未發生，且並非向子○○所為之給付，又預估費用發生之
      期間長達100年，受贈人（未○○民國19年生）如何能履
      行，自難認定為贈與之附有負擔，又經本院傳訊證人寅○
      ○、卯○○及巳○○，證人寅○○證稱：「我與原告（指
      子○○）是族親，是整個祭祀公業的派下，原告算是我的
      堂姊，我們是同輩的。當時我是黃元貴祭祀公業管理人，
      子○○也是派下員。我們祭拜有輪流表，本來比較沒有規
      律，後來比較有制度。我從86年到89年間當管理人，當3
      年，現在不是。管理人要負責處理輪到的人準備牲禮，每
      房人很多，輪到的房，下面的人就要自己處理誰該負責準
      備牲禮。每次準備牲禮多少錢不一定，要看個人的誠意。
      大約都是準備雞、魚肉等，雞、魚有大小隻，每份大約20
      00元左右，多少不一定，要看個人，隨便處理也可能。我
      們有四房輪流，下面又有很多代，多久輪到不一定。每年
      大約過年、清明、重陽、中秋、端午等都要祭拜。輪流方
      式，例如今年大房輪到，全年就由大房的後代負責。子○
      ○這房是我祖父第二個小孩下來的。墳墓不一定在同一個
      位置，節日到了每代都要拜，如果有10代，每次拜拜就要
      準備10份牲禮。就我瞭解，未○○是幫子○○處理，子○
      ○是讓未○○做二主，錢如何分我不知道。曾經墳墓墓碑
      被盜，也是未○○處理，費用大家分攤，分攤多少不記得
      了。第16世祖江山等檢骨，子○○也要付，支付多少我不
      知道。」、證人卯○○證人證稱：「我是幫他們作墳墓的
      。是黃先生委託我做墳墓，當時八期以前是公墓，後來豐
      樂公園重劃，委託我遷墓得太平，一共做了14個墓，一個
      墓大約13、14萬元，另外山坡地還有開發費用我不清楚。
      當時我同時把所有的墓遷過去，公的向公的收，私的向私
      的收。子○○祖先的墓大約5、6坪，好像單獨只做一門，
      錢是我向未○○收的，做公墓沒有收據，錢有付給我。做
      墓是大約在70幾年重劃的時候，確實有委託我做，我確實
      是有向未○○收錢。」另證人巳○○陳稱「我與子○○是
      同輩，未○○是我的姪子，子○○與我先生同輩，我與未
      ○○同房，是姪孫輩。子○○的祖先於一年8節拜拜都是
      未○○處理，牲禮、冥紙都會多準備一份，子○○年事很
      大，委託未○○祭拜，牲禮就我自己準備的來說一份差不
      多1千多元。重新檢骨金如果是個人的祖先就由個人負責
      ，子○○都是委託未○○處理。共同的祖先就輪流處理。
      」等語，亦僅能證明子○○有輪拜祖先及做墳墓，並委由
      未○○處理，至於錢是多少或如何結算及支付，則無證明
      得知，從而被告未准自贈與總額中扣除，依上開法條規定
      並無不合。
    (四)子○○雖又提示台中縣豐原市公所91年11月21日豐市社字
      第0910036081號函說明其為貧民戶，惟子○○向台中縣豐
      原市公所申請核發低收入戶證明，經該所函覆子○○於69
      年設籍於豐原市，每年領有貧困戶有案，然其已於88年遷
      入大雅鄉，有關申請核發低收入戶證明，應向遷出地之鄉
      （鎮、市）公所取具低收入證明（見本院91年度訴字第88
      4號卷第21頁該函），是該函尚難證明其為低收入戶，且
      縱其為低收入戶，亦非當然與未○○有債權債務關係，且
      子○○於88年11月1日至被告處製作談話筆錄時，已陳明
      其與未○○、黃曾玉鳳間並無金錢借貸關係等語（見原處
      分卷第89頁），則子○○事後所提出之同意書及未○○所
      提出之台灣台中地方法院88年12月4日88年度促字第68652
      號支付命令等件，亦不足為子○○有利之認定。子○○主
      張償還未○○先前之墊款及附有負擔，所提出之資料均不
      足證明上開事實，被告依前揭法令核課贈與稅，並無違誤
      。
五、綜上所述，原告之主張並非可採，被告以子○○於87年間將
    現金14,411,764元移轉予原告甲○○、未○○及未○○之配
    偶黃曾玉鳳，認有贈與情事，已超過當年度贈與稅之免稅額
    ，而未依遺產及贈與稅法規定辦理贈與稅申報，遂依查得資
    料核定原告87年度贈與總額14,411,764元，贈與淨額13,411
    ,764元，應納稅額2,636、167元，並依遺產及贈與稅法第44
    條規定按核定應納稅額加處1倍之罰鍰2,636、100元（計至
    百元止），並無違誤，復查及訴願決定遞予維持，亦無不合
    。原告仍執前詞訴請撤銷，為無理由，應予駁回。本件事證
    已臻明確，兩造其餘陳述及舉證，不影響本判決之判斷，爰
    不一一論列，併此敘明。
據上論結，本件原告之訴為無理由，依行政訴訟法第195條第1項
後段、第98條第3項前段、第218條、民事訴訟法第385條第1項前
段、第85條第1項前段，判決如主文。
中    華    民    國    95    年    1    月    12     日
                  第二庭審判長法  官  王  茂  修
                              法  官  林  金  本
                              法  官  莊  金  昌
以上正本證明與原本無異。
如不服本判決，應於判決送達後20日內向本院提出上訴書狀，其
未表明上訴理由者，應於提起上訴後20日內向本院提出上訴理由
書（須依對造人數附具繕本）；如於本判決宣示或公告後送達前
提起上訴者，應於判決送達後20日內補提上訴理由書（須附繕本
）。未表明上訴理由者，逕以裁定駁回。
提起上訴應預繳送達用雙掛號郵票390元（34元及5元郵票各10份
)。
中    華    民    國    95    年    1    月    12     日
                              書記官  邱  吉  雄


司法院資訊處製作；財團法人民間司法改革基金會備份。
